ACORDAO-COMPLETO-2358213

ACÓRDÃO 1478/2019 ATA 23/2019 - PLENÁRIO

VISTOS, relatados e discutidos estes autos de embargos de declaração opostos pelo Sr. Agosthilde Monaco de Carvalho, ex-assistente da Diretoria Internacional da Petrobras, contra o Acórdão 1312/2019-TCU-Plenário;
ACORDAM os Ministros do Tribunal de Contas da União, reunidos em Sessão do Plenário, em:
9.1. conhecer dos presentes embargos de declaração, nos termos dos arts. 32 e 34 da Lei 8.443/1992, c/c o art. 287 do RITCU, para, no mérito, acolhê-los parcialmente de forma a dar nova redação ao item 1.7 do Acórdão 1312/2019-TCU-Plenário:
1.7. Determinar à Petróleo Brasileiro S.A. que avalie a viabilidade jurídica da adoção de medidas cabíveis a fim de reparar possíveis danos à estatal em virtude dos pagamentos ao Sr. Agosthilde Mônaco de valores referentes à celebração de Plano de Incentivo à Demissão Voluntária (PIDV) em maio de 2014, mesmo a despeito de vício oculto existente no ato jurídico decorrente dos atos ilícitos que praticou o ex-funcionário antes de aderir ao plano sem o conhecimento da empresa, fato que poderia ter levado à demissão por justa causa do envolvido, e que teria, em tese, repercussão nas indenizações pagas pela Petrobrás à título do referido PIDV, informando ao TCU as medidas adotadas em 60 dias;
9.2. dar ciência desta deliberação ao embargante.

Embargos de declaração opostos contra decisão que expediu determinação à Petróleo Brasileiro S.A.

Petróleo Brasileiro S.A.

3. Recorrentes: Sr. Agosthilde Monaco de Carvalho (CPF XXX.809.657-XX).

13.1. Ministros presentes: José Mucio Monteiro (Presidente), Walton Alencar Rodrigues, Benjamin Zymler, Aroldo Cedraz, Raimundo Carreiro e Vital do Rêgo (Relator).
13.2. Ministros-Substitutos convocados: Augusto Sherman Cavalcanti e Marcos Bemquerer Costa.
13.3. Ministro-Substituto presente: André Luís de Carvalho.

ACORDAO-COMPLETO-2444516

Acórdão de Relação 524/2021 - Plenário

Acórdão de Relação

VITAL DO RÊGO

Ministro Vital do Rêgo.

Trata-se de embargos de declaração opostos pelo Sr. Agosthilde Monaco de Carvalho, contra o Acórdão 1312/2019-TCU-Plenário, por meio do qual este Tribunal determinou: 
1.7. Determinar à Petróleo Brasileiro S.A. que adote as medidas judiciais cabíveis a fim de reparar possíveis danos à estatal em virtude do pagamento ao Sr. Agosthilde Mônaco de valores referentes à celebração de Plano de Incentivo à Demissão Voluntária (PIDV) em maio de 2014, mesmo a despeito de vício oculto existente no ato jurídico decorrente dos atos ilícitos que praticou o ex-funcionário antes de aderir ao PIDV sem o conhecimento da empresa, fato que poderia ter levado à demissão por justa causa do envolvido, e que teria, em tese, repercussão nas indenizações pagas pela Petrobrás à título do referido plano de demissão incentivada, informando ao TCU as medidas adotadas em 60 dias.
O recorrente alega omissão pelos motivos que se transcreve (peça 37) :
 (...) 
Como se sabe, o Embargante foi funcionário da Petrobrás, tendo exercido cargo de assistente do Diretor Internacional, entre fevereiro de 2003 até fevereiro de 2008.
Com efeito, importante destacar que celebrou acordo de colaboração com o Ministério Público Federal no âmbito da operação lava jato, em curso na 13ª Vara Federal de Curitiba.
A representação do MPF pela homologação do acordo foi aforada com o nº 5055637-23.2015.4.04.7000. Em razão do cumprimento dos requisitos legais impostos na Lei 12.850/2013, o acordo foi devidamente homologado pelo juízo federal de Curitiba, encontrando-se sob sigilo.
No bojo do aludido foram impostas condições ao colaborador para efetivação do acordo. Dentre estas, ressalte-se as obrigações atinentes aos pagamentos a serem realizados a Petrobrás, constantes na cláusula 14 do objeto, inclusive no que se refere a quitação total por todos os danos causados.
Com efeito, em cumprimento ao acordo verifica-se que o colaborador, ora Embargante, devolveu à Petrobrás, por meio de depósito judicial realizado nos autos da representação criminal nº 5055637- 23.2015.4.04.7000, a significativa quantia de R$ 9.398.250,52 (nove milhões, trezentos e noventa e oito mil, duzentos e cinquenta reais e cinquenta e dois centavos) .
Conforme consta dos autos, o Embargante recebeu a quantia de U$ 1,8 milhão e U$ 640 mil, ou seja, os valores ressarcidos são substancialmente superiores aos valores recebidos.
Em decisão proferida pelo juízo da 13ª Vara Federal de Curitiba, em 03/10/2018, nos autos da Petição nº 5054741-77.2015.4.04.7000 e acostada a esses autos, restou decidido que deverá o Tribunal de Contas da União admitir que as multas ou confiscos previstos e executados nos acordos de leniência e de colaboração sejam considerados para amortização dos valores das indenizações, se maiores, apuradas contra os colaboradores ou lenientes.
O que não ocorreu no presente caso.
Por isso, causa espécie ao Embargante a determinação contida no subitem 1.7 do acórdão, determinando que a Petrobrás adotasse as medidas judiciais cabíveis a fim de reparar possíveis danos à estatal causados pelo Sr. Agosthilde Mônaco referentes aos valores recebidos à título de celebração de Plano de Incentivo à Demissão Voluntária (PIDV) em maio de 2014, em nítida violação ao negócio jurídico celebrado com o Ministério Público Federal
Por fim, saliente-se, também, que a Petrobrás foi habilitada nos autos da representação criminal nº 5055637-23.2015.4.04.7000 e anuiu com o recebimento desses valores.
Considerando o sigilo dos termos do acordo de Colaboração Premiada, o Embargante requereu nesta data ao Juízo da 13ª Vara Federal de Curitiba autorização para compartilhamento do termo de acordo com esta Corte, de forma a demonstrar que o valor total ressarcido quita qualquer dívida existente entre o Embargante e a Petrobrás. (cópia da petição em anexo) 
Diante da omissão dessas relevantíssimas informações no acórdão embargado, opõe-se os presentes embargos para que sejam acrescentados ao acórdão que o valor total devolvido pelo Sr. Agosthilde Mônaco de Carvalho à Petrobrás quita toda e qualquer dívida existente.
Nesse contexto, o recorrente solicita o acolhimento dos embargos para:
Suspender o processo de tomada de contas especial até a decisão sobre o pedido compartilhamento do termo de colaboração premiada pelo juízo da 13ª Vara Federal de Curitiba com esta Corte;
Após a sua juntada, sejam acrescidos ao acórdão as informações referentes ao acordo de colaboração firmado nos autos da representação criminal nº 5055637-23.2015.4.04.7000, onde foi comprovada a devolução de R$ 9.398.250,52 (nove milhões, trezentos e noventa e oito mil, duzentos e cinquenta reais e cinquenta e dois centavos) , sendo, portanto, valor que quita todo e qualquer débito;
Caso não acolhido, que seja sanada a omissão para que seja realizada a compensação do excesso conforme decidido na petição nº 5054741-77.2015.4.04.7000 pelo juízo da 13ª Vara Federal de Curitiba.
Em complemento, o Sr. Agosthilde Monaco de Carvalho anexa aos autos a peça 38 com cópia do expediente endereçado ao Exmo Juiz de Direito da 13ª Vara Federal de Curitiba da Seção Judiciária do Paraná, contendo o seguinte pedido:
Seja deferido o compartilhamento do termo de colaboração premiada com o Tribunal de Contas da União (EVENTO 01 - OUT 2) no processo Processo 029.376/2017-3, expedindo-se ofício;
Seja intimado o Ministério Público Federal para gestionar junto à Petrobras e ao Tribunal de Contas da União para que aceitem o valor como quitação integral dos danos confessados; e
Por fim, seja determinado ao Tribunal de Contas de União para que admita o excesso da multa e do valor ressarcido como amortização de eventuais prejuízos mencionados no acórdão 1.312/2019, caso não acolha a quitação do item b.
É o Relatório.

Bruno Silva Rodrigues (OAB/RJ 117.609) e Bernardo Rezende Nunes (OAB/RJ 208.317).

Não atuou.

EMBARGOS DE DECLARAÇÃO EM PROCESSO DE TOMADA DE CONTAS ESPECIAL. ALEGAÇÕES DE OMISSÃO NA DECISÃO RECORRIDA. CONHECIMENTO. ACOLHIMENTO PARCIAL. NOVA REDAÇÃO MOTIVADA POR INFORMAÇÕES ADICIONAIS.

TOMADA DE CONTAS ESPECIAL (TCE)

não atuou.

Atendidos os requisitos de admissibilidade, conheço dos embargos de declaração opostos pelo Sr. Agosthilde Monaco de Carvalho, contra o Acórdão 1312/2019-TCU-Plenário, por meio do qual o TCU decidiu:
1.7. Determinar à Petróleo Brasileiro S.A. que adote as medidas judiciais cabíveis a fim de reparar possíveis danos à estatal em virtude do pagamento ao Sr. Agosthilde Mônaco de valores referentes à celebração de Plano de Incentivo à Demissão Voluntária (PIDV) em maio de 2014, mesmo a despeito de vício oculto existente no ato jurídico decorrente dos atos ilícitos que praticou o ex-funcionário antes de aderir ao PIDV sem o conhecimento da empresa, fato que poderia ter levado à demissão por justa causa do envolvido, e que teria, em tese, repercussão nas indenizações pagas pela Petrobrás à título do referido plano de demissão incentivada, informando ao TCU as medidas adotadas em 60 dias.
Em 2017 foi prolatado o Acórdão 2.284 do Plenário em que este Tribunal determinou a apuração da responsabilidade do ora embargante, ex-assistente do então diretor da área internacional, Sr. Nestor Cuñat Cerveró, em relação aos débitos identificados na aquisição da Refinaria de Pasadena, com exame, inclusive de eventual restituição aos cofres da referida empresa dos valores por ele recebidos indevidamente. 
O Sr. Agosthilde é colaborador junto ao Ministério Público Federal, em fatos relacionados à aquisição dessa refinaria, muito embora não tenho sido identificado nexo direto de causalidade entre as suas ações e os prejuízos em apuração nas tomadas de contas instauradas pelo TCU que tratam do aludido negócio.
O recorrente confessou ilícitos e assinou colaboração no final de 2015 após aderir a um Plano de Incentivo à Demissão Voluntária (PIDV) em maio de 2014. Ao encerrar suas atividades, recebeu os benefícios da adesão, uma vez que a estatal não tinha ciência dos ilícitos praticados por ele em 2005. Os valores referentes à propina já foram ressarcidos no âmbito do acordo firmado com o MPF.
Por certo, esse fato poderia ter levado à demissão por justa causa do envolvido, o que teria, em tese, repercussão nas indenizações pagas pela Petrobras à título do referido plano de demissão incentivada.
Em síntese, o recorrente alega que há omissão no acórdão porque sua condição de colaborador não foi revelada como razão de possível quitação integral dos danos confessados em face dos pagamentos por ele já realizados. Na sua visão, esse valor quitaria todo e qualquer débito. Para tanto, solicita ao TCU que suspenda esse processo até que o juízo da 13ª Vara Federal de Curitiba decida acerca do compartilhamento do termo de colaboração.
Com essa providência, as informações poderiam ser juntadas a estes autos a fim de esclarecer a omissão ou, caso o pedido não seja acolhido, que seja realizada a compensação de eventual excesso entre os danos lá ressarcidos e os eventualmente aqui apurados.
Discorro sobre esse breve histórico a fim de elucidar que acolho parcialmente os argumentos do recorrente. A finalidade da decisão em comento seria direcionar para a Petrobras a competência para avaliar a viabilidade jurídica da adoção de medidas para a reparação dos possíveis danos aqui detalhados. 
Essa avaliação deverá considerar vários pormenores. Um deles é a adesão ou não da estatal ao acordo. Tomei ciência, muito embora não conste dos autos, que a Petrobras sequer aderiu aos termos da colaboração, dado que o MPF o celebrou de forma independente (parágrafo 1° da cláusula 9ª transcrita na peça de defesa: peça 38, p. 2) :
Parágrafo 1° - O Ministério Público Federal compromete-se a gestionar junto à empresa Petróleo Brasileiro S/A, bem como perante qualquer outro órgão público com competência para ações de ressarcimento, a aceitar o valor determinado neste acordo como quitação pelos fatos criminosos ocorridos.
A meu ver, cabe à estatal considerar a melhor estratégia de atuação, motivando sua decisão, haja vista as peculiaridades do caso concreto, a exemplo da possibilidade de conexão do fato relatado com os termos de quitação da colaboração firmada pelo recorrente. 
Exatamente por isso, pondero que cabe um ajuste no texto do item 1.7 do Acórdão 1312/2019-TCU-Plenário, de forma a possibilitar à Petrobras a liberdade necessária para atuar no melhor juízo de conveniência e oportunidade à luz do alcance do interesse público.  
Nessa direção, proponho modificar a determinação do item 1.7 do acórdão combatido para que a estatal avalie a viabilidade jurídica da adoção de medidas cabíveis a fim de reparar possíveis danos à estatal em virtude dos pagamentos realizados ao Sr. Agosthilde Mônaco por ocasião da celebração de Plano de Incentivo à Demissão Voluntária (PIDV) em maio de 2014, muito embora o ex-funcionário tenha cometido ilícitos que poderiam resultar em demissão por justa causa. 
Diante do exposto, proponho ligeiro ajuste na decisão recorrida e me manifesto para que este Tribunal adote a minuta de acórdão que submeto a este Colegiado.
TCU, Sala das Sessões Ministro Luciano Brandão Alves de Souza, em 26 de junho de 2019.
Ministro VITAL DO RÊGO 
Relator